---
title: "Estaciones combinadas y activas"
author: "José Martínez<br>Michela Izzo"
output:
  # github_document
  html_document:
    code_folding: hide
  # pdf_document:
  #   latex_engine: xelatex
editor_options: 
  chunk_output_type: console
always_allow_html: true
---

```{r setup, include=FALSE}
knitr::opts_chunk$set(
  cache = F, 
  echo = TRUE,
  warning = FALSE,
  message = FALSE)
```

`r if(knitr::opts_knit$get("rmarkdown.pandoc.to") == 'gfm-yaml_metadata_block') 'Versión HTML (más legible e interactiva), [aquí](https://geofis.github.io/datos-meteoclimaticos-escenarios-cc/combinadas-lista-de-estaciones-activas.html)'`

`r if(knitr::opts_knit$get("rmarkdown.pandoc.to") == 'latex') 'Versión HTML (quizá más legible), [aquí](https://geofis.github.io/datos-meteoclimaticos-escenarios-cc/combinadas-lista-de-estaciones-activas.html)'`


## Paquetes

```{r}
library(sf)
library(leaflet)
library(leaflet.extras)
library(mapview)
library(readODS)
library(readxl)
library(parzer)
library(tidyverse)
library(kableExtra)
source('R/funciones.R')
leaflet_map_view <- . %>% setView(lat = 18.7, lng = -70.3, zoom = 8)
```

## Resultados

En el archivo `combinadas_v0.9.xlsx` se consolidaron los resultados de los archivos aportados por ONAMET e INDRHI en un único archivo combinado. Este producto derivado es, por lo tanto, una relación de estaciones (en filas) con un conjunto de atributos (columnas) específicos de cada una. Hasta el momento, se han consolidado las de ONAMET (primeras cuatro hojas) e INDRHI (últimas dos hojas).

### ONAMET

ONAMET aportó dos archivos, cada uno conteniendo listas de estaciones que entendemos son comunes. El primero contiene una relación de estaciones con indicación de coordenadas (`COORDENADAS 2022 DIVISION INSTRUMENTOS.xlsx`), mientras que el segundo indica los periodos de medición de cada variable de cada estación (`LISTADO PERIODO DE MEDICION DE CADA ESTACION(22)-1.xlsx`). El objetivo de este análisis es producir un mapa de las estaciones que se consideran activas, para lo cual necesitamos las coordenadas del primer archivo, y el periodo de medición del segundo.

Para decidir cuáles estaciones se consideran activas, se buscó, mediante expresión regular, la cadena de caracteres "2021" en las columnas que contenían fechas (e.g. columnas PR, TX, etc.) de las listas de estaciones con indicación de periodos de medición. Cada coincidencia señalaba una estación que colecta datos hasta 2022. Se buscó "2021" como equivalente de 2022 porque, como bien explicó ONAMET en el archivo fuente, el año actual (2022) no se hace constar hasta tanto haya transcurrido al completo.

```{r, results='hide'}
onamet <- map(1:4, ~ read_xlsx('fuentes/combinadas/combinadas_v0.9.xlsx', sheet = .x))
lista_con_periodo <- bind_rows(sapply(2:4, function(x) onamet[[x]], simplify = F)) %>% 
   rename_at(., vars(-'id',-'nombre'), ~ paste('var_', .))
indice_2022 <- sapply(lista_con_periodo %>% select(3:last_col()),
       function(x) grep('2021', x), simplify = F) %>%
  unlist(use.names = F) %>% unique %>% sort
total_2022 <- length(indice_2022)
#Estaciones que colectaban hasta 2022
lista_con_periodo_2022 <- lista_con_periodo[indice_2022,]
#Estaciones que colectaban hasta 2022 con correspondencia en tabla EMC (coordenadas)
lista_con_periodo_2022_coord <- lista_con_periodo_2022 %>% inner_join(onamet[[1]], by='nombre')
anadidas <- which(lista_con_periodo_2022_coord %>% pull(lat) %>% is.na())
```

En la lista de estaciones meteorológicas convencionales con indicación de coordenadas, **se encontraron `r nrow(onamet[[1]])-length(grep('añadida por', onamet[[1]]$codigo, ignore.case = T))`**, mientras que la lista de estaciones con indicación de periodo de medición contenía **`r nrow(lista_con_periodo)` estaciones**. De las estaciones con indicación de periodo, **se encontraron un total de `r nrow(lista_con_periodo_2022)` estaciones registrando datos hasta 2022**. De estas, a **`r nrow(lista_con_periodo_2022_coord) - length(anadidas)` estaciones** se les localizaron sus homólogas en la lista de coordenadas, y a **`r length(anadidas)`** (`r paste(lista_con_periodo_2022_coord[anadidas, 'nombre', drop=T], collapse=', ')`) no se les pudo localizar sus correspondientes homólogas con coordenadas. En el caso de `r lista_con_periodo_2022_coord[anadidas[3], 'nombre', drop=T]`, la incertidumbre se debió a que hay varias estaciones en dicha ciudad, lo cual hacía difícil determinar con cuál de todas hacerla corresponder.

Como se puede notar, **el mayor desafío que presentaron los datos de ONAMET, fue determinar la correspondencia de las estaciones entre listas debido a la ausencia de un código (clave) común**. Si bien cada lista de estaciones asignaba códigos o nombres únicos a las estación, estos no eran consistentes entre listas. Aunque muchas estaciones pudieron emparejarse, en algunos casos hicimos la correspondencia con incertidumbre o, directamente, no se pudo hacer la relación como ya se refirió (ver también comentarios en globos en el archivo `combinadas_v0.9.xlsx`). Entendemos que si cada estación contase con un identificador único, la correspondencia hubiese sido más eficiente y certera.

Generamos una columna de estado, asignando estado "activa" a las que recogen datos hasta 2022. Al mismo tiempo, para elaborar el mapa en secciones posteriores, asignamos coordenadas *ad hoc* a las estaciones que carecían de ellas. Incluimos la tabla resumen a continuación:

```{r}
lista_con_periodo_2022_coord_todas <- lista_con_periodo_2022 %>%
  right_join(onamet[[1]], by='nombre') %>% rowwise() %>% 
  mutate(inactiva = all(is.na(c_across(starts_with('var_'))))) %>% 
  mutate(estado = ifelse(
    inactiva,
    'inactiva o no reportada',
    'activa')) %>%
  select(id, nombre_onamet, starts_with('var_'), lat, lon, h_m, estado) %>% 
  mutate(
    lat = case_when(
      nombre_onamet == 'LOYOLA (SCR )' ~ 18.411929,
      nombre_onamet == 'SANTIAGO'  ~ 19.50054,
      nombre_onamet == 'CABO ENGAÑO'  ~ 18.616784,
      TRUE ~ lat),
    lon = case_when(
      nombre_onamet == 'LOYOLA (SCR )' ~ -70.112727,
      nombre_onamet == 'SANTIAGO'  ~ -70.69806,
      nombre_onamet == 'CABO ENGAÑO'  ~ -68.325500,
      TRUE ~ lon),
    estado = case_when(
      nombre_onamet == 'BANÍ' ~ 'inactiva o no reportada', #Lista de estaciones con coords.
      nombre_onamet == 'LA VEGA - IATESA' ~ 'inactiva o no reportada', #Lista de estaciones con coords.
      TRUE ~ estado)
    )
```

```{r}
lista_con_periodo_2022_coord_todas %>%
  select(id, nombre_onamet, lat, lon, h_m, estado) %>% 
  left_join(lista_con_periodo %>%
              select(nombre, starts_with('var_')) %>% 
              right_join(onamet[[1]] %>% select(nombre, nombre_onamet))
            ) %>% 
  arrange(nombre_onamet) %>% 
  kable(booktabs=T) %>%
  kable_styling(latex_options = c("HOLD_position", "scale_down")) %>%
  gsub(' NA ', '', .)
```

El mapa de las estaciones de ONAMET, según el estado actual de las mismas, se muestra a continuación. Se recuerda que el mapa representa, cartográficamente, lo contenido en la lista de estaciones y los correspondientes periodos reportados de operación por ONAMET. []{#mapa-datos-2022}

`r if(knitr::opts_knit$get("rmarkdown.pandoc.to") == 'gfm-yaml_metadata_block') 'Versión interactiva del mapa, [aquí](https://geofis.github.io/datos-meteoclimaticos-escenarios-cc/combinadas-lista-de-estaciones-activas.html#mapa-datos-2022)'`

`r if(knitr::opts_knit$get("rmarkdown.pandoc.to") == 'latex') 'Versión interactiva del mapa, [aquí](https://geofis.github.io/datos-meteoclimaticos-escenarios-cc/combinadas-lista-de-estaciones-activas.html#mapa-datos-2022)'`


```{r, fig.width=15.7, fig.height=10.5, dpi=62}
lista_con_periodo_2022_coord_todas_sf <- st_as_sf(lista_con_periodo_2022_coord_todas,
                                                  coords = c('lon', 'lat'), crs = 4326)

fpal_estado <- colorFactor(
  palette = RColorBrewer::brewer.pal(length(unique(lista_con_periodo_2022_coord_todas_sf$estado)), 'Set1'),
  domain = unique(lista_con_periodo_2022_coord_todas_sf$estado), reverse = T)
leaflet(lista_con_periodo_2022_coord_todas_sf) %>%
  addCircleMarkers(
    radius = 5, label = ~ nombre_onamet, group = ~ estado,
    color = ~ fpal_estado(estado),
    stroke = F, fillOpacity = 1
  ) %>%
  addLegend(pal = fpal_estado, values = ~ estado, opacity = 1,
            title = "Estaciones<br>Meteorológicas<br>Convencionales<br>ONAMET<br>Estado") %>% 
  addTiles(group = 'OSM') %>%
  addProviderTiles("Esri.NatGeoWorldMap", group="ESRI Mapa") %>%
  addProviderTiles("Esri.WorldImagery", group="ESRI Imagen") %>%
  addProviderTiles("CartoDB.Positron", group= "CartoDB") %>%
  addLayersControl(
    baseGroups = c("CartoDB", "OSM", "ESRI Mapa", "ESRI Imagen"),
    overlayGroups = ~ estado, position = 'bottomright',
    options = layersControlOptions(collapsed = FALSE)) %>% 
  leaflet_map_view %>% 
  addFullscreenControl()
```

### INDRHI

En el caso de INDRHI se utilizó un único archivo como fuente (`Informe Final inventario estaciones hidrometeorológicas INDRHI, Rep. Dom..pdf`), el cual fue elaborado por personal técnico de la institución en 2019, con el objetivo de documentar el estado de sus estaciones hidroclimáticas. El documento nos fue entregado en formato PDF, por lo que hubo que extraer la información programáticamente. Las informaciones sobre el estado de las estaciones fueron complementadas con comunicaciones directas con personal del INDRHI.

```{r}
indrhi <- map(5:6, ~ read_xlsx('fuentes/combinadas/combinadas_v0.9.xlsx', sheet = .x))
```

Las estaciones reportadas en el informe son de dos tipos generales: hidrométricas y climáticas. De las primeras, las hidrométricas, hay un total de `r nrow(indrhi[[1]])` estaciones, mientras que las climáticas representan un total de `r nrow(indrhi[[2]])` estaciones. En ambos casos, INDRHI clasificó las estaciones según "estado" en tres categorías: `r levels(factor(indrhi[[1]]$Estado))[c(1,3,2)]`. 

#### Estaciones hidrométricas

```{r}
indrhi_hidrometricas_resumen_estado <- indrhi[[1]] %>% group_by(Estado) %>%
  mutate(Estado = factor(Estado, levels=c('Bueno', 'Regular', 'Malo'))) %>%
  count()
indrhi_hidrometricas_resumen_estado %>%
  kable(booktabs=T) %>%
  kable_styling(
    full_width = F,
    latex_options = c("HOLD_position", "scale_down")) %>%
  gsub(' NA ', '', .)
```

Al momento de redactarse el presente documento, se nos informó que el estado respecto de la línea base de 2019 se ha mantenido bastante similar. En el referido informe, de un total de `r nrow(indrhi[[1]])` estaciones hidrométricas, `r indrhi_hidrometricas_resumen_estado %>% filter(Estado=='Malo') %>% pull(n)` se encontraban en la categoría "Malo", `r indrhi_hidrometricas_resumen_estado %>% filter(Estado=='Regular') %>% pull(n)` en estado "Regular" y `r indrhi_hidrometricas_resumen_estado %>% filter(Estado=='Bueno') %>% pull(n)` en la categoría "Bueno". Las estaciones de la categoría "Malo" se encontraban fuera operación al momento de realizarse el referido informe, y presentaban daños significativos, por lo que su restablecimiento podría resultar complicado. En el caso de las estaciones en estado "Regular", aunque no se encontraban en operación al momento de realizarse el levantamiento en 2019, su restablecimiento requería una inversión muy pequeña. Finalmente, las estaciones en estado "Bueno" se encontraban en operación normal.

A modo de actualización, según Israel Acosta, encargado del departamento de hidrología de INDRHI, se nos confirmó que el número de estaciones según cada categoría de estado, ha cambiado muy poco en años recientes. Añadió que se reportaron algunas incidencias en años recientes, relacionadas con la estabilidad del personal responsable en terreno. Acosta destacó además que una buena parte de las 24 estaciones en estado regular, continúan siendo recuperables actualmente con una mínima inversión.

En cuanto a la localización de las estaciones, la tabla de las hidrométricas aportada por el INDRHI cuenta con dos pares columnas de coordenadas bajo las denominaciones `r grep('lat|lon', ignore.case=T, colnames(indrhi[[1]]), value=T)`. El primer par contiene valores de lo que parecen ser coordenadas de falso norte y falso este en la proyección UTM (no se especifica datum, asumiremos WGS84), por lo que no se trata de coordenadas latitud/longitud. El segundo par, con el mismo nombre y sufijo "Corregida", sugiere una mejora en la precisión, y sus coordenadas (mayoritariamente) están expresadas en sistema sexagesimal de latitud y longitud, aunque también hay algunas UTM entremezcladas.

Para garantizar la consistencia de las coordenadas, escribimos una función, basada en expresiones regulares, que eligía de preferencia el par de coordenadas del grupo "Corregida"; si este par no estaba disponible, entonces elegía el par "normal". Destacamos también que algunas estaciones no disponían de coordenadas de ninguna clase (e.g. estaciones N° 1, 105, 106, 116), y otras registraban valores claramente erróneos y no atribuibles a ningún sistema de referencia (e.g. estaciones N° 118, 119, 120). Nuestra función excluyó dichas estaciones del mapa y de los análisis posteriores. Todas las coordenadas fueron transformadas a sistema de coordenadas geográficas, WGS84 (EPSG:4326). La tabla exhaustiva de las estaciones, conteniendo las coordenadas consolidadas y depuradas, se muestra a continuación.

```{r, eval=T}
coord_limpias <- bind_cols(lapply(
  c('Latitud', 'Longitud', 'Latitud Corregida', 'Longitud Corregida'),
  function(x)
    limpiar_coord(
      mi_vector = indrhi[[1]][,x, drop=T],
      sufijo = ifelse(grepl('Corregida', x), 'correg', 'normal'))))
coord_limpias$utm_x_consolidadas <- with(
  data = coord_limpias,
  expr = ifelse(is.na(utm_x_correg), utm_x_normal, utm_x_correg))
coord_limpias$utm_y_consolidadas <- with(
  data = coord_limpias,
  expr = ifelse(is.na(utm_y_correg), utm_y_normal, utm_y_correg))
indrhi_hidrometricas_coord_limpias <- cbind(indrhi[[1]], coord_limpias)

indrhi_hidrometricas_final <- indrhi_hidrometricas_coord_limpias %>% 
  select(`N°`, utm_x_consolidadas, utm_y_consolidadas) %>% 
  na.omit %>% 
  st_as_sf(coords = c('utm_x_consolidadas', 'utm_y_consolidadas'), crs = 32619) %>% 
  st_transform(4326) %>% 
  mutate(lon_dd_consolidadas = unlist(map(.$geometry, 1)),
         lat_dd_consolidadas = unlist(map(.$geometry, 2))) %>% 
  st_drop_geometry() %>% 
  right_join(indrhi_hidrometricas_coord_limpias, by = 'N°') %>% 
  mutate(lon_dd_consolidadas = ifelse(is.na(lon_dd_consolidadas), lon_dd_correg, lon_dd_consolidadas),
         lat_dd_consolidadas = ifelse(is.na(lat_dd_consolidadas), lat_dd_correg, lat_dd_consolidadas)) %>% 
  arrange(`N°`) %>% 
  select(-(utm_x_normal:utm_y_consolidadas), -(Latitud:`Longitud Corregida`)) %>% 
  relocate(matches('consolidadas'), .after = `Sub-cuenca`)
indrhi_hidrometricas_final %>% 
  kable(booktabs=T) %>%
  kable_styling(latex_options = c("HOLD_position", "scale_down")) %>%
  gsub(' NA ', '', .)
indrhi_hidrometricas_final_sf <- indrhi_hidrometricas_final %>% 
  mutate(excluir_sf = ifelse(is.na(lon_dd_consolidadas) | is.na(lat_dd_consolidadas), 'sí', 'no')) %>% 
  filter(excluir_sf=='no') %>% 
  st_as_sf(coords = c('lon_dd_consolidadas', 'lat_dd_consolidadas'), crs = 4326) %>% 
  select(-excluir_sf) %>%
  mutate(Estado = factor(Estado, levels = c('Bueno','Regular', 'Malo')))
```

Del total de `r nrow(indrhi[[1]])` estaciones hidrométricas, para fines de representación, descartamos `r nrow(indrhi[[1]]) - nrow(indrhi_hidrometricas_final_sf)` que no contaban con coordenadas, o que sus valores eran erróneos. El mapa de estaciones hidrométricas con coordenadas depuradas (`r nrow(indrhi_hidrometricas_final_sf)` estaciones), e indicación de sus correspondientes estados, se muestra a continuación.

```{r, fig.width=15.7, fig.height=10.5, dpi=62}
fpal_estado <- colorFactor(
  palette = c("#E41A1C", "#FFFF33","#4DAF4A"),
  # palette = RColorBrewer::brewer.pal(length(unique(indrhi_hidrometricas_final_sf$Estado)), 'Set1'),
  domain = unique(indrhi_hidrometricas_final_sf$Estado), reverse = T)
leaflet(indrhi_hidrometricas_final_sf) %>%
  addCircleMarkers(
    radius = 5, label = ~`N°`, group = ~ Estado,
    popup = ~ paste0('Codigo N°: ', `N°`, '<br>Nombre: ', `Nombre de la estación`, '<br>Estado: ', Estado),
    color = ~ fpal_estado(Estado),
    stroke = F, fillOpacity = 1
  ) %>%
  addLegend(pal = fpal_estado, values = ~ Estado, opacity = 1,
            title = "Estaciones<br>Hidrométricas<br>INDRHI<br>Estado") %>% 
  addTiles(group = 'OSM') %>%
  addProviderTiles("Esri.NatGeoWorldMap", group="ESRI Mapa") %>%
  addProviderTiles("Esri.WorldImagery", group="ESRI Imagen") %>%
  addProviderTiles("CartoDB.Positron", group= "CartoDB") %>%
  addLayersControl(
    baseGroups = c("ESRI Imagen", "CartoDB", "OSM", "ESRI Mapa"),
    overlayGroups = ~ Estado, position = 'bottomright',
    options = layersControlOptions(collapsed = FALSE)) %>% 
  leaflet_map_view %>% 
  addFullscreenControl()
```













































#### Estaciones climáticas

```{r, results='hide'}
# indrhi <- map(5:6, ~ read_xlsx('fuentes/combinadas/combinadas_v0.9.xlsx', sheet = .x))
indrhi_historico <- read_xlsx('fuentes/indrhi/Listado Red Medicion INDRHI_Historico_24-10-2022_revision_jr.xlsx')
indrhi[[2]] <- indrhi[[2]] %>% rename(Estado = Estatus) %>% 
  mutate(Estado = factor(Estado, labels = c('Bueno', 'Malo', 'Regular')))
indrhi_climaticas_resumen_estado <- indrhi[[2]] %>% group_by(Estado) %>%
  mutate(Estado = factor(Estado, levels=c('Bueno', 'Regular', 'Malo'))) %>%
  count()
indrhi_climaticas_resumen_estado %>%
  kable(booktabs=T) %>%
  kable_styling(
    full_width = F,
    latex_options = c("HOLD_position", "scale_down")) %>%
  gsub(' NA ', '', .)
indrhi[[2]] %>% mutate(Código = as.character(Código)) %>%
  inner_join(
    # indrhi_historico %>% select(CODIGO, LATITUD, LONGITUD) %>% distinct() %>% arrange(CODIGO),
    indrhi_historico %>% select(CODIGO, `X (UTM)`, `Y (UTM)`, LATITUD, LONGITUD) %>% distinct() %>% arrange(CODIGO),
    by = c("Código" = "CODIGO")) %>% 
  unique()

indrhi_historico %>% filter(CODIGO %in% indrhi[[2]]$Código) %>%
  select(CODIGO, `X (UTM)`, `Y (UTM)`) %>% distinct() %>% group_by(CODIGO) %>%
  summarise(rango_x=max(`X (UTM)`) - min(`X (UTM)`), rango_y=max(`Y (UTM)`) - min(`Y (UTM)`))

indrhi_historico %>% filter(tolower(ESTACION) %in% tolower(indrhi[[2]]$`Nombre de la  estación`)) %>%
  select(CODIGO, `X (UTM)`, `Y (UTM)`) %>% distinct() %>% group_by(CODIGO) %>%
  summarise(rango_x=max(`X (UTM)`) - min(`X (UTM)`), rango_y=max(`Y (UTM)`) - min(`Y (UTM)`))


indrhi_historico %>% filter(CODIGO %in% indrhi[[2]]$Código) %>%
  select(CODIGO, `X (UTM)`, `Y (UTM)`) %>% distinct() %>% group_by(CODIGO) %>%
  summarise(rango_x=max(`X (UTM)`) - min(`X (UTM)`), rango_y=max(`Y (UTM)`) - min(`Y (UTM)`)) %>% 
  right_join(
    indrhi_historico %>% filter(tolower(ESTACION) %in% tolower(indrhi[[2]]$`Nombre de la  estación`)) %>%
  select(CODIGO, `X (UTM)`, `Y (UTM)`) %>% distinct() %>% group_by(CODIGO) %>%
  summarise(rango_x=max(`X (UTM)`) - min(`X (UTM)`), rango_y=max(`Y (UTM)`) - min(`Y (UTM)`)), by='CODIGO'
  ) %>% distinct()

```

La fuente empleada para extraer la información sobre las estaciones climáticas, fue la misma que la usada para las hidrométricas (archivo de "inventario", procedente del PDF `Informe Final inventario estaciones hidrometeorológicas INDRHI, Rep. Dom..pdf`), pero en este caso no se inluyeron las coordenadas de las estaciones, si bien los demás atributos de interés si estaban presentes. En tal sentido, la categorización de estaciones según estados se pudo realizar satisfactoriamente, obteniéndose el resultado detallado a continuación. Del total de `r nrow(indrhi[[2]])` estaciones climáticas, `r indrhi_climaticas_resumen_estado %>% filter(Estado=='Malo') %>% pull(n)` se encontraban en la categoría "Malo", `r indrhi_climaticas_resumen_estado %>% filter(Estado=='Regular') %>% pull(n)` en estado "Regular" y `r indrhi_climaticas_resumen_estado %>% filter(Estado=='Bueno') %>% pull(n)` en la categoría "Bueno".


Para avanzar hacia la producción del mapa de estaciones climáticas del INDRHI, hubo que complementar el ausencia de coordenadas, uniendo la tabla extraída desde el PDF con una lista histórica de estaciones mayoritariamente georreferenciadas, aportada igualmente por el departamento de hidrología de INDRHI, y corregida puntualmente por nosotros (`Listado Red Medicion INDRHI_Historico_24-10-2022_revision_jr.xlsx`). Aprovechamos la existencia del campo `CODIGO` del archivo "histórico", para hacer unión con el homólogo `Código` de la tabla de inventario procedente del PDF. No obstante, dos dificultades afloraron: 1) En el archivo histórico, muchas estaciones están duplicadas, cada copia con coordenadas exactamente iguales o ligeramente diferentes entre sí (normalmente unos 10 a 100 m, savo un caso); 2) No todas las estaciones disponían de coordenadas. La duplicidad la resolvimos eligiendo el duplicado más probable según criterio propio, conocimiento del terreno y fuentes cartográficas.

```{r}
knitr::knit_exit()
```





En cuanto a la localización de las estaciones, la tabla de las hidrométricas aportada por el INDRHI cuenta con dos pares columnas de coordenadas bajo las denominaciones `r grep('lat|lon', ignore.case=T, colnames(indrhi[[1]]), value=T)`. El primer par contiene valores de lo que parecen ser coordenadas de falso norte y falso este en la proyección UTM (no se especifica datum, asumiremos WGS84), por lo que no se trata de coordenadas latitud/longitud. El segundo par, con el mismo nombre y sufijo "Corregida", sugiere una mejora en la precisión, y sus coordenadas (mayoritariamente) están expresadas en sistema sexagesimal de latitud y longitud, aunque también hay algunas UTM entremezcladas.

Para garantizar la consistencia de las coordenadas, escribimos una función, basada en expresiones regulares, que eligía de preferencia el par de coordenadas del grupo "Corregida"; si este par no estaba disponible, entonces elegía el par "normal". Destacamos también que algunas estaciones no disponían de coordenadas de ninguna clase (e.g. estaciones N° 1, 105, 106, 116), y otras registraban valores claramente erróneos y no atribuibles a ningún sistema de referencia (e.g. estaciones N° 118, 119, 120). Nuestra función excluyó dichas estaciones del mapa y de los análisis posteriores. Todas las coordenadas fueron transformadas a sistema de coordenadas geográficas, WGS84 (EPSG:4326). La tabla exhaustiva de las estaciones, conteniendo las coordenadas consolidadas y depuradas, se muestra a continuación.

```{r, eval=T}
coord_limpias <- bind_cols(lapply(
  c('Latitud', 'Longitud', 'Latitud Corregida', 'Longitud Corregida'),
  function(x)
    limpiar_coord(
      mi_vector = indrhi[[1]][,x, drop=T],
      sufijo = ifelse(grepl('Corregida', x), 'correg', 'normal'))))
coord_limpias$utm_x_consolidadas <- with(
  data = coord_limpias,
  expr = ifelse(is.na(utm_x_correg), utm_x_normal, utm_x_correg))
coord_limpias$utm_y_consolidadas <- with(
  data = coord_limpias,
  expr = ifelse(is.na(utm_y_correg), utm_y_normal, utm_y_correg))
indrhi_hidrometricas_coord_limpias <- cbind(indrhi[[1]], coord_limpias)

indrhi_hidrometricas_final <- indrhi_hidrometricas_coord_limpias %>% 
  select(`N°`, utm_x_consolidadas, utm_y_consolidadas) %>% 
  na.omit %>% 
  st_as_sf(coords = c('utm_x_consolidadas', 'utm_y_consolidadas'), crs = 32619) %>% 
  st_transform(4326) %>% 
  mutate(lon_dd_consolidadas = unlist(map(.$geometry, 1)),
         lat_dd_consolidadas = unlist(map(.$geometry, 2))) %>% 
  st_drop_geometry() %>% 
  right_join(indrhi_hidrometricas_coord_limpias, by = 'N°') %>% 
  mutate(lon_dd_consolidadas = ifelse(is.na(lon_dd_consolidadas), lon_dd_correg, lon_dd_consolidadas),
         lat_dd_consolidadas = ifelse(is.na(lat_dd_consolidadas), lat_dd_correg, lat_dd_consolidadas)) %>% 
  arrange(`N°`) %>% 
  select(-(utm_x_normal:utm_y_consolidadas), -(Latitud:`Longitud Corregida`)) %>% 
  relocate(matches('consolidadas'), .after = `Sub-cuenca`)
indrhi_hidrometricas_final %>% 
  kable(booktabs=T) %>%
  kable_styling(latex_options = c("HOLD_position", "scale_down")) %>%
  gsub(' NA ', '', .)
indrhi_hidrometricas_final_sf <- indrhi_hidrometricas_final %>% 
  mutate(excluir_sf = ifelse(is.na(lon_dd_consolidadas) | is.na(lat_dd_consolidadas), 'sí', 'no')) %>% 
  filter(excluir_sf=='no') %>% 
  st_as_sf(coords = c('lon_dd_consolidadas', 'lat_dd_consolidadas'), crs = 4326) %>% 
  select(-excluir_sf) %>%
  mutate(Estado = factor(Estado, levels = c('Bueno','Regular', 'Malo')))
```

Del total de `r nrow(indrhi[[1]])` estaciones hidrométricas, para fines de representación, descartamos `r nrow(indrhi[[1]]) - nrow(indrhi_hidrometricas_final_sf)` que no contaban con coordenadas, o que sus valores eran erróneos. El mapa de estaciones hidrométricas con coordenadas depuradas (`r nrow(indrhi_hidrometricas_final_sf)` estaciones), e indicación de sus correspondientes estados, se muestra a continuación.

```{r, fig.width=15.7, fig.height=10.5, dpi=62}
fpal_estado <- colorFactor(
  palette = c("#E41A1C", "#FFFF33","#4DAF4A"),
  # palette = RColorBrewer::brewer.pal(length(unique(indrhi_hidrometricas_final_sf$Estado)), 'Set1'),
  domain = unique(indrhi_hidrometricas_final_sf$Estado), reverse = T)
leaflet(indrhi_hidrometricas_final_sf) %>%
  addCircleMarkers(
    radius = 5, label = ~`N°`, group = ~ Estado,
    popup = ~ paste0('Codigo N°: ', `N°`, '<br>Nombre: ', `Nombre de la estación`, '<br>Estado: ', Estado),
    color = ~ fpal_estado(Estado),
    stroke = F, fillOpacity = 1
  ) %>%
  addLegend(pal = fpal_estado, values = ~ Estado, opacity = 1,
            title = "Estaciones<br>Hidrométricas<br>INDRHI<br>Estado") %>% 
  addTiles(group = 'OSM') %>%
  addProviderTiles("Esri.NatGeoWorldMap", group="ESRI Mapa") %>%
  addProviderTiles("Esri.WorldImagery", group="ESRI Imagen") %>%
  addProviderTiles("CartoDB.Positron", group= "CartoDB") %>%
  addLayersControl(
    baseGroups = c("ESRI Imagen", "CartoDB", "OSM", "ESRI Mapa"),
    overlayGroups = ~ Estado, position = 'bottomright',
    options = layersControlOptions(collapsed = FALSE)) %>% 
  leaflet_map_view %>% 
  addFullscreenControl()
```




