---
title: "Selección de sitios para el establecimiento de una red de estaciones meteoclimáticas en República Dominicana usando decisión multicriterio y análisis de vecindad"
author: "José Martínez<br>Michela Izzo"
output:
  # bookdown::github_document2:
  #   number_sections: false
  #   fig_caption: yes
  bookdown::html_document2:
    number_sections: false
    code_folding: hide
    fig_caption: yes
    md_extensions: "-fancy_lists"
editor_options: 
  chunk_output_type: console
always_allow_html: true
references: ref/biblio.bib
bibliography: ref/biblio.bib
---

```{r setup, include=FALSE}
knitr::opts_chunk$set(
  cache = FALSE, 
  echo = TRUE,
  warning = FALSE,
  message = FALSE,
  out.width = '100%',
  res = 200,
  dev = 'jpeg')
# options(digits = 3)
options(knitr.duplicate.label = "allow")
```

`r if(knitr::opts_knit$get("rmarkdown.pandoc.to") == 'gfm-yaml_metadata_block') 'Versión HTML (más legible e interactiva), [aquí](https://geofis.github.io/datos-meteoclimaticos-escenarios-cc/seleccion-sitios-red-de-estaciones.html)'`

`r if(knitr::opts_knit$get("rmarkdown.pandoc.to") == 'latex') 'Versión HTML (quizá más legible), [aquí](https://geofis.github.io/datos-meteoclimaticos-escenarios-cc/seleccion-sitios-red-de-estaciones.html)'`

```{r, echo=F, include=F}
incluir_supl_al_final <- T
cargar_script_supl_met <- T
if(cargar_script_supl_met) {
  raiz_supl_met <- 'seleccion-sitios-red-de-estaciones-suplemento-metodologico'
  knitr::purl(paste0(raiz_supl_met, '.Rmd'))
  source(paste0(raiz_supl_met, '.R'))
}
```

## Introducción

Las estaciones meteorológicas y climáticas (EMC) son imprescindibles para la recopilación de datos precisos y actualizados sobre el clima y el tiempo atmosférico en una determinada región. Las aplicaciones de los datos recogidos por las EMC trascienden el ámbito de la meteorología y la climatología, pues su uso es bastante extendido en áreas de la ingeniería, la producción agraria, el urbanismo, la geografía, entre otros campos [@design1976hydrological; @Marchi2019EvaluatingWV; @vanWilgen2016RisingTA; @Chung2018SpatialAO]. Los datos proporcionados por estas estaciones ayudan a prever fenómenos meteorológicos extremos, como tormentas tropicales, huracanes, tornados y sequías, lo que permite a la población prepararse para responder adecuadamente. Asimismo, con estos datos se realizan múltiples estudios científicos sobre el clima y el cambio climático, lo que ayuda a comprender mejor la dinámica de la atmósfera y sus efectos sobre el planeta, contribuyendo en última instancia a informar y mejorar las estrategias de planificación [@world1996guia; @wmo2017guia; @wmo2017guide].

Una buena red de EMC es esencial para la toma de decisiones informadas en una variedad de campos, y es fundamental para el bienestar y la seguridad de las comunidades y del medio ambiente en general. En general, planificar una red adecuada de EMC es fundamental para la gestión del territorio. Estudios previos, incluyendo algunos realizados en la República Dominicana, indican que faltan EMC en áreas importantes, y que la distribución espacial de la red no es homogénea, lo cual probablemente afecta la precisión del dato recogido [@theochari2021hydrometeorological; @rojasbriceno2021; @frei2003designing; @proyecto2019pma].

Varios países han evaluado el diseño de su red de estaciones, algunos incluso en múltiples ocasiones, y han propuesto mejoras que en muchos casos han implementado satisfactoriamente [@frei2003designing]. En algunos casos, disponen de protocolos para la selección de sitios, los cuales comúnmente han armonizado con estándares generales de la OMM, o amplían estos últimos para adaptarlos a las particularidades de su territorio y a los usos previstos [@rojasbriceno2021; @theochari2021hydrometeorological].

La República Dominicana es altamente vulnerable a los impactos del cambio climático, por lo que una red de EMC insuficiente exacerba esta vulnerabilidad [@Le2019ClimateCA; @Lohmann2016ComparingVA; @Izzo2010ANC; @Roson2013AMF; @LincolnLenderking2020ClimateCA; @Mackay2017TheFO]. Es necesario mejorar y expandir la red de estaciones meteorológicas, para lo cual se requiere inversión en tecnología e infraestructura, así como alianzas entre agencias gubernamentales, entidades privadas e instituciones de investigación [@proyecto2019pma]. Sin embargo, para realizar inversiones que optimicen al máximo los escasos recursos disponibles, se requiere diseñar, evaluar y seleccionar alternativas de redes de EMC utilizando criterios ponderados.

Varias investigaciones consultadas, concernientes al diseño de redes de estaciones climáticas, meteorológicas e hidrometeorológicas, coinciden en señalar que la metodología idónea para el diseño de redes de estaciones puede realizarse mediante una análisis multicriterio (del inglés *multi-criteria decision analysis*, MCDA), específicamente, la técnica de toma de decisiones basadas en múltiples criterio (MCDM, siglas de *multi-criteria decision-making*) [@thiriez1975multiple; @koksalan2011multiple; @encyclopedia3010006]. La aplicación de esta familia de métodos en el ámbito de la planificación física y/o territorial, se apoya en la colecta y análisis de atributos de terreno integrados por grandes volúmenes de datos geoespaciales y, al mismo tiempo, incluyendo criterios específicos del público meta también espacializados en el territorio, empleando para ello sistemas de información geográfica (SIG) [@rojasbriceno2021; @theochari2021hydrometeorological; @tekleyohannes2021; @chakhar2008spatial; @malczewski2004gis; @eastman1998multi]. Varias investigaciones han mostrado el buen rendimiento que aportan determinadas técnicas geoestadísticas tradicionales [@ali2018; @valipour2019], así como algoritmos contemporáneos de *deep learning* en combinación con técnicas tradicionales [@safavi2021], o incluso la entropía [@bertini2021]. No obstante, las técnicas que combinan datos geoespaciales (e.g. de SIG y teledetección) con análisis multicriterio (MCA), en donde se ponderan de manera relativa los criterios geográficos, son herramientas fundamentales en la toma de decisiones, pues realizan de forma eficiente el análisis de variables muy diversas [@rojasbriceno2021].

El denominado "proceso analítico jerárquico", mejor conocido como AHP (*analytic hierarchy process*), es un método de selección de alternativas multicriterio que se fundamenta en la teoría general de los MCA, así como en la base de conocimientos de la jerarquía analítica. Es bien conocido por su facilidad de uso, y porque ayuda a comprender mejor los atributos analizados [@rojasbriceno2021]. Fue desarrollado por Thomas Saaty en la década de 1970 [@saaty1977], con varias revisiones posteriores [@saaty2001; @saaty2007], y se utiliza para tomar decisiones cuando se deben considerar múltiples criterios y alternativas. Tradicionalmente, el método AHP se ha utilizado en investigaciones del ámbito de las ingenierías, ciencias sociales, económicas y empresariales, e igualmente en la toma de decisiones donde intervienen datos geoespaciales [@saaty2013; @darko2019; @podvezko2009; @subramanian2012; @breaz2017]. Recientemente, fue usado de forma eficiente en la selección de sitios idóneos para la instalación de estaciones meteoclimáticas en Perú [@rojasbriceno2021].

El método AHP consiste en descomponer un problema complejo en una estructura jerárquica de criterios y subcriterios, para luego comparar distintas alternativas en función de cada uno de dichos criterios. El proceso se realiza en varias etapas, que incluyen, identificar los objetivos y criterios relevantes para el problema, crear una estructura jerárquica de los criterios y subcriterios, comparar los criterios y subcriterios mediante una matriz de comparación en parejas (paso clave), calcular los valores de prioridad de cada criterio (paso clave), comparar las alternativas, calcular los valores de prioridad de cada alternativa en función de cada criterio y, finalmente, calcular los valores totales de prioridad de cada alternativa.

El método AHP es ampliamente utilizado en la toma de decisiones y en la planificación estratégica, ya que permite elegir entre varias opciones considerando valoraciones de criterios, y porque tiene en cuenta la importancia relativa de los criterios elegidos. Esta importancia relativa se asigna, normalmente, por medio de consultas hechas a personas con experiencia en el área de conocimiento donde se enmarque el problema en cuestión.

En este estudio, aplicamos AHP para seleccionar sitios idóneos donde instalar estaciones meteoclimáticas en República Dominicana, siguiendo una escala de prioridad y garantizando la eficiencia de la red, maximizando recursos y evitando redundancia información. Para ello, nos apoyamos tanto en fuentes de información geoespacial sistemáticamente producidas, como en consultas a personas con experiencia en temas climáticos y meteorológicos.

## Materiales y método

Aplicamos una secuencia de tres técnicas interdependientes para formular distintas alternativas de redes de observación meteoclimática, centrándonos en la selección multicriterio de sitios que consideramos prioritarios para acoger estaciones meteoclimáticas. En primer lugar, aplicamos un **proceso analítico jerárquico (AHP)** para seleccionar la mejor opción entre diferentes alternativas, utilizando criterios de selección ponderados por personas consultadas con conocimiento del problema [@saaty2013]. Los criterios seleccionados fueron *`r paste(as.vector(variables), collapse = ', ')`*. Elegimos estos ocho criterios por considerarlos relevantes según nuestro propio conocimiento de la problemática, así como apoyándonos en estudios previos y recomendaciones de la Organización Meteorológica Mundial [@rojasbriceno2021; @design1976hydrological].

Las consultas fueron solicitadas de forma explícita a personas expertas, quienes respondieron a las preguntas mediante formularios electrónicos. Tras las consultas, organizamos y recodificamos las respuestas obtenidas y, posteriormente, evaluamos su consistencia. Posteriormente, seleccionamos las respuestas consistentes para establecer la ponderación de criterios. Finalmente, aplicamos la ponderación obtenida a las fuentes de información geográfica disponibles, que en nuestro caso fueron ca. [13,000 hexágonos conteniendo la correspondiente información multicriterio, y repartidos sobre el territorio dominicano](https://geofis.github.io/zonal-statistics/README.html) [@jose_ramon_martinez_batlle_2022_7367180]. De esta ponderación, asignamos una categoría agregada de prioridad a cada hexágono que podía ser una de las siguientes cuatro: `r paste(paste(fuente[1:length(fuente)-1], collapse = ', '), 'e', last(fuente))`.

Tanto el diseño de los formularios, como el procesamiento de respuestas y la ponderación de criterios, los realizamos empleando lenguajes de programación. Para diseñar los formularios, empleamos paquetes y funciones de Python, mientras que para los análisis nos auxiliamos del paquete `ahpsurvey` y otros del entorno de programación estadística R, diseñados para tales fines [@cho2019ahpsurvey; @rcoreteam2021r; @whicham2019welcome]. Describimos el procedimiento detalladamente en la sección [Información suplementaria](#infosupl).

Posteriormente, usamos los resultados obtenidos del AHP como entrada de un procesamiento posterior, en el que realizamos una simple **exclusión por factores limitantes**. Específicamente, eliminamos los hexágonos que, por su localización respecto de accesos y cuerpos de agua, constituían áreas no prioritarias para el establecimiento de EMC.

Finalmente, al resultado del procedimiento anterior, le aplicamos un **análisis de vecindad entre estaciones (existentes y propuestas)**, con el objetivo de garantizar homogeneidad espacial y evitar redundancia. Primero lanzamos nubes puntos sobre distintas categorías de prioridad (e.g. `r fuente[length(fuente)-1]` e `r last(fuente)`), usando funciones programadas en R, con lo cual garantizamos el cumplimiento de criterios de densidad de estaciones sugeridos por la Organización Meteorológica Mundial [@design1976hydrological; @wmo2020guide]. Finalmente, usando superficies continuas de distancia (e.g. rásters), eliminamos estaciones propuestas que estuviesen muy próximas a estaciones ya establecidas, evitando así recomendar nuevas localidades que, de no eliminarse, redundarían con las ya existentes. Los detalles metodológicos pueden consultarse en la sección [Información suplementaria](#infosupl)).

## Resultados

### Proceso analítico jerárquico (AHP) y reclasificación de fuentes cartográficas

De los ocho criterios elegidos a priori para valoración por expertos y expertas, los cuatro que recibieron la mayor ponderación agregada, en orden descendente, fueron `r paste(as.character(prefagg[1:3, 'Variable', drop=T]), collapse = ', ')` y  `r as.character(prefagg[4, 'Variable', drop=T])`. La importancia de cada criterio, incluyendo su desviación estándar, puede consultarse la tabla \@ref(tab:preferenciasagregadas)


```{r preferenciasagregadas}
prefagg %>% 
  estilo_kable(titulo = 'Preferencias agregadas',
               cubre_anchura = F) %>% 
  kable_styling(position = 'left') %>% 
  column_spec(column = 1:2, width = "10em")
```

Las puntuaciones reclasificadas de cada criterio mostraron una amplia variabilidad de la superficie ocupada por cada categoría de prioridad (ver tabla \@ref(tab:areasproporcionales)). De los criterios ponderados con un alto peso dentro de la valoración AHP, las estacionalidades pluviométrica y térmica presentaron proporciones relativamente equilibradas del territorio según las cuatro clases de prioridad. Por otra parte, el criterio horas de insolación, mostró una importante acumulación de áreas prioritarias (incluye `r fuente[length(fuente)-1]` propiamente y `r last(fuente)`) para el establecimiento de estaciones. Igualmente, según el criterio elevación, muchos hexágonos recibieron la categorización de `r fuente[length(fuente)-1]` y `r last(fuente)`. Esto se debió a que los sistemas montañosos dominicanos presentan las menores densidades de estaciones meteoclimáticas, por lo que se prefirió priorizar la topografía elevada para el establecimiento de EMC.

```{r areasproporcionales}
areas_proporcionales %>%
  kable(format = 'html', escape = F, booktabs = T, digits = 2,
        caption = 'Áreas proporcionales por cada criterios para la selección de sitios de estaciones meteoclimáticas') %>%
      kable_styling(bootstrap_options = c("hover", "condensed"), full_width = T)
```

En términos de distribución espacial, el patrón más común fue el de tipo concentrado (ver figura \@ref(fig:mapacriteriospuntuaciones)). Todos los criterios presentaron autocorrelación espacial positiva, lo que significa que los hexágonos se aglomeran en cúmulos de valores grandes ("grumos" de hexágonos de tipo "`r last(fuente)`", formando *hotspots*) y/o pequeños (cúmulos de hexágonos de tipo `r first(fuente)`, formando *coldspots*). Destaca, aunque era esperable, la particular la distribución espacial de la distancia a cuerpos de agua, con un patrón muy homogéneo y monótono de hexágonos dentro de la categoría `r last(fuente)`.

```{r mapacriteriospuntuaciones, fig.width=8, fig.height=12, fig.cap='Mapas puntuaciones reclasificadas de cada criterio'}
all_criteria_mapa
```

Tras sumar los criterios ponderados, obtuvimos la distribución de las categorías agregadas. En cuanto a superficie representada, predominaron las categorías intermedias, pues `r fuente[2]` y `r fuente[3]` acumularon un 70% de toda la superficie estudiada, mientras que las categorías `r first(fuente)` y `r last(fuente)` se repartieron el restante 30% (ver tabla \@ref(tab:areasproporcionalesall)).

```{r areasproporcionalesall}
areas_proporcionales_all_criteria %>% 
    kable(format = 'html', escape = F, booktabs = T, digits = 2,
        caption = 'Áreas proporcionales de categorías agregadas para la selección de sitios de estaciones meteoclimáticas') %>%
      kable_styling(bootstrap_options = c("hover", "condensed"), full_width = T)
```

Las categorías agregadas se mostraron bien repartidas espacialmente en el territorio dominicano (ver figura \@ref(fig:mapacriteriospuntuacionesall)). En particular, la representación espacial sugiere que el método AHP priorizó aquellas áreas que, por sus atributos, nos interesaba impulsar en primera instancia. Los hexágonos con gran estacionalidad, especialmente los situados en montañas y en el borde oriental del país, y que al mismo tiempo mostraron buen rendimiento en cuanto a horas de insolación, recibieron las categorías de `r fuente[length(fuente)-1]` e `r last(fuente)`. Por otra parte, los sectores situados a menor elevación, que al mismo tiempo contaban con pocas horas de insolación, fuertes pendientes y bajas estacionalidades térmica y pluviométrica, recibieron la categoría de `r first(fuente)`.

```{r mapacriteriospuntuacionesall, fig.cap='Mapa de categorías agregadas'}
all_criteria_scores_mapa
```

### Exclusión por factores limitantes

Un total de `r hexagonos_imputados` hexágonos fueron imputados con la categoría `r first(fuente)`, debido a su proximidad a cuerpos de agua, o por encontrarse dentro de áreas pobladas o muy distantes en términos de accesibilidad. La mayoría se localizó en lagos y lagunas interiores y costeras, en áreas próximas a la costa, en ríos anchos y embalses, y en áreas montañosas inaccesibles. El mapa de la figura \@ref(fig:mapacriteriospuntuacionesallexcluded) muestra la nueva distribución de las categorías agregadas (compárese con el mapa de la figura \@ref(fig:mapacriteriospuntuacionesall)). Asimismo, la tabla \@ref(tab:areasproporcionalesallexcluded)) muestra la nueva distribución de las áreas proporcionales.

```{r mapacriteriospuntuacionesallexcluded, fig.cap='Mapa de categorías agregadas (exclusión por factores limitantes)'}
all_criteria_scores_excluded_mapa
```

```{r areasproporcionalesallexcluded}
areas_proporcionales_all_criteria_excluded %>% 
    kable(format = 'html', escape = F, booktabs = T, digits = 2,
        caption = 'Áreas proporcionales de categorías agregadas para la selección de sitios de estaciones meteoclimáticas con exclusión por factores limitantes') %>%
      kable_styling(bootstrap_options = c("hover", "condensed"), full_width = T)
```

### Análisis de vecindad entre estaciones (existentes y propuestas)

Con la función de selección de sitios en vecindad, generamos nubes de puntos para construir tres escenarios de densidad de estaciones de 100, 150 y 250 km<sup>2</sup> por estación, todos enmarcados en los lineamientos sugeridos por la OMM [@design1976hydrological; @wmo2020guide]. En los tres casos utilizamos, como área a cubrir, la compuesta por los hexágonos que cumplieran con los criterios de `r last(fuente)` o `r fuente[length(fuente)-1]`.

A partir de los escenarios generados por la función de selección de sitios en vecindad, obtuvimos escenarios ideales sin considerar las estaciones existentes. Para evitar redundancia, eliminamos sitios sugeridos de nuestra propuesta inicial que ya se encontraran representados por estaciones de la red existente de INDRHI y/o ONAMET. Consideramos dos redes existentes distintas: 1) Red compuesta por las estaciones **activas de ONAMET** y las catalogadas como de **"buenas" del INDRHI**, que también denotamos como "red de estaciones activas+buenas" [@indrhi2019inventario]; 2) Red **similar a la anterior**, pero incluyendo además las estaciones de **estado "Regular" del INDRHI**, las cuales sólo requerían, en 2019, de una mínima inversión para ponerlas en operación nuevamente, que también denotamos como "red de estaciones activas+buenas+regulares" [@indrhi2019inventario]. Por lo tanto, para cada uno de los tres escenarios de densidad, se eliminó redundancia respecto de dos redes existentes, lo cual produjo, en definitiva, 6 escenarios posibles.

En el primer escenario, cada estación cubre 100 km<sup>2</sup>. Al eliminar redundancia respecto de la red existente, obtuvimos dos subescenarios diferenciados para esta densidad. En el primero---evita redundancia respecto de estaciones activas de ONAMET y buenas de INDRHI--- se recomienda instalar `r last(esc_100_activas_buenas_df_resumen$n)` estaciones.

```{r}
esc_100_activas_buenas_mapa
esc_100_activas_buenas_df_resumen %>% 
  kable(format = 'html', escape = F, booktabs = T, digits = 2,
        caption = 'Inversión sugerida para el escenario de densidad 100 kilómetros cuadrados por estación, evitando redundancia respecto de estaciones activas de ONAMET y buenas de INDRHI') %>%
  kable_styling(bootstrap_options = c("hover", "condensed"), full_width = T)
```

Consideremos igualmente la participación de las estaciones de la red privada en el mapa de sitios propuestos. Notamos que algunos de los sitios propuestos ya están debidamente representados por estaciones de dicha red, por lo que nos encontramos ante una oportunidad de hacer sinergias para mejorar la calidad y representatividad del dato.

```{r}
esc_100_activas_buenas_privadas_mapa
```

En el segundo subescenario, en el cual consideramos la existencia de las estaciones de estado regular del INDRHI, se recomienda instalar `r last(esc_100_activas_buenas_regulares_df_resumen$n)`.

```{r}
esc_100_activas_buenas_regulares_mapa
esc_100_activas_buenas_regulares_df_resumen %>% 
  kable(format = 'html', escape = F, booktabs = T, digits = 2,
        caption = 'Inversión sugerida para el escenario de densidad 100 kilómetros cuadrados por estación, evitando redundancia respecto de estaciones activas de ONAMET, y buenas y regulares de INDRHI') %>%
  kable_styling(bootstrap_options = c("hover", "condensed"), full_width = T)
```

Destacamos que la tabla resumen diferencia los sitios categorizados como `r fuente[length(fuente)-1]` e `r last(fuente)`. Esto permite, a las entidades responsables, decidir un esquema de intervención según presupuesto disponible, prioridades y esquema de gobernanza. Así, las entidades dispondrán de la información de inversión sugerida para cada tipo de área. En particular, proponemos desplegar estaciones de altas prestaciones en primera instancia, y especialmente en sitios bajo la categoría de `r last(fuente)`; una vez establecidas éstas, colocar las restantes estaciones (e.g. de prestaciones normales) en sitios bajo la categoría de `r fuente[length(fuente)-1]`. En este sentido, también proponemos que las entidades consideren adquirir opciones de bajo costo, algunas de las cuales ya son accesibles desde República Dominicana. Estas tienen la ventaja añadida de que pueden combinarse con proyectos educativos en centros escolares.

Añadimos al mapa de este subescenario la red de estaciones privadas.

```{r}
esc_100_activas_buenas_regulares_privadas_mapa
```

A continuación mostramos los subescenarios correspondientes a la densidad 150 km<sup>2</sup> por estación. Al igual que en el caso anterior, evitaremos redundancia utilizando las redes existentes con y sin las estaciones de estado regular de INDRHI.

Si sólo consideramos las estaciones en estado activas (ONAMET) y bueno (INDRHI), recomendamos instalar `r last(esc_150_activas_buenas_df_resumen$n)` estaciones.

```{r}
esc_150_activas_buenas_mapa
esc_150_activas_buenas_df_resumen %>% 
  kable(format = 'html', escape = F, booktabs = T, digits = 2,
        caption = 'Inversión sugerida para el escenario de densidad 150 kilómetros cuadrados por estación, evitando redundancia respecto de estaciones activas de ONAMET y buenas de INDRHI') %>%
  kable_styling(bootstrap_options = c("hover", "condensed"), full_width = T)
```

Añadimos al mapa de este subescenario la red de estaciones privadas.

```{r}
esc_150_activas_buenas_privadas_mapa
```

Si consideramos las estaciones regulares de INDRHI, entonces sería necesario adquirir e instalar `r last(esc_150_activas_buenas_regulares_df_resumen$n)` estaciones.

```{r}
esc_150_activas_buenas_regulares_mapa
esc_150_activas_buenas_regulares_df_resumen %>% 
  kable(format = 'html', escape = F, booktabs = T, digits = 2,
        caption = 'Inversión sugerida para el escenario de densidad 150 kilómetros cuadrados por estación, evitando redundancia respecto de estaciones activas de ONAMET, y buenas y regulares de INDRHI') %>%
  kable_styling(bootstrap_options = c("hover", "condensed"), full_width = T)
```

Añadimos al mapa de este subescenario la red de estaciones privadas.

```{r}
esc_150_activas_buenas_regulares_privadas_mapa
```

Finalmente, resumimos a continuación los subescenarios donde cada estación cubre 250 km<sup>2</sup>. Si consideramos la existencia de las estaciones activas y buenas de INDHRI, recomendamos instalar `r last(esc_250_activas_buenas_df_resumen$n)` estaciones.

```{r}
esc_250_activas_buenas_mapa
esc_250_activas_buenas_df_resumen %>% 
  kable(format = 'html', escape = F, booktabs = T, digits = 2,
        caption = 'Inversión sugerida para el escenario de densidad 250 kilómetros cuadrados por estación, evitando redundancia respecto de estaciones activas de ONAMET y buenas de INDRHI') %>%
  kable_styling(bootstrap_options = c("hover", "condensed"), full_width = T)
```

Añadimos al mapa de este subescenario la red de estaciones privadas.

```{r}
esc_250_activas_buenas_privadas_mapa
```

Si consideramos las estaciones regulares de INDRHI, entonces sería necesario adquirir e instalar `r last(esc_250_activas_buenas_regulares_df_resumen$n)` estaciones.

```{r}
esc_250_activas_buenas_regulares_mapa
esc_250_activas_buenas_regulares_df_resumen %>% 
  kable(format = 'html', escape = F, booktabs = T, digits = 2,
        caption = 'Inversión sugerida para el escenario de densidad 250 kilómetros cuadrados por estación, evitando redundancia respecto de estaciones activas de ONAMET, y buenas y regulares de INDRHI') %>%
  kable_styling(bootstrap_options = c("hover", "condensed"), full_width = T)
```

Añadimos al mapa de este subescenario la red de estaciones privadas.

```{r}
esc_250_activas_buenas_regulares_privadas_mapa
```


## Discusión



## Información suplementaria {#infosupl}

```{r child = 'seleccion-sitios-red-de-estaciones-suplemento-metodologico.Rmd', eval=incluir_supl_al_final}
```


## Referencias
