---
title: "Selección de sitios para el establecimiento de una red de estaciones hidrométricas usando decisión multicriterio y análisis hidrológico con modelo digital de elevaciones. Suplemento metodológico"
author: "José Martínez<br>Michela Izzo"
output:
  # bookdown::github_document2:
  #   number_sections: false
  #   fig_caption: yes
  bookdown::html_document2:
    number_sections: false
    code_folding: hide
    fig_caption: yes
    md_extensions: "-fancy_lists"
editor_options: 
  chunk_output_type: console
always_allow_html: true
references: ref/biblio.bib
bibliography: ref/biblio.bib
lang: 'es-DO'
---

```{r supsetup, include=FALSE}
knitr::opts_chunk$set(
  cache = F, 
  echo = TRUE,
  warning = FALSE,
  message = FALSE,
  out.width = '100%',
  dpi = 300)
# options(digits = 3)
options(knitr.duplicate.label = "allow")
```

`r if(knitr::opts_knit$get("rmarkdown.pandoc.to") == 'gfm-yaml_metadata_block') 'Versión HTML (más legible e interactiva), [aquí](https://geofis.github.io/datos-meteoclimaticos-escenarios-cc/seleccion-sitios-red-de-estaciones-hidrometricas-suplemento-metodologico.html)'`

`r if(knitr::opts_knit$get("rmarkdown.pandoc.to") == 'latex') 'Versión HTML (quizá más legible), [aquí](https://geofis.github.io/datos-meteoclimaticos-escenarios-cc/seleccion-sitios-red-de-estaciones-hidrometricas-suplemento-metodologico.html)'`

## Procedimiento

A pesar de la importancia de los datos hidrométricos para diseñar e implementar políticas efectivas de gestión de recursos hídricos, actualmente, la red de estaciones hidrométricas en funcionamiento en República Dominicana es limitada y enfrenta diversos desafíos [@burn1997; @indrhi2019inventario; @mishra2010; @mishra2009]. La distribución de estas estaciones es poco uniforme y, las que se encuentran en funcionamiento, están amenazadas por problemas de mantenimiento y reposición, debido a los bajos presupuestos asignados para este propósito y a la falta de personal estable [@indrhi2019inventario].

En el año 2019, solo 30 de un total de 170 estaciones hidrométricas inventariadas se encontraban en funcionamiento [@indrhi2019inventario]. Se desconoce el estado actual de la red, pero a la fecha de elaboración de este informe, el personal técnico del INDRHI indicó que algunas estaciones podrían haber salido del sistema por problemas de nombramiento de personal y mantenimiento. Por lo tanto, es esencial expandir esta red para mejorar la representatividad y la precisión de los datos hidrométricos, lo que constituye una prioridad crítica.

La selección de sitios adecuados para la instalación de estaciones hidrométricas es crucial para la obtención de datos precisos y representativos [@mishra2009]. Se deben considerar varios criterios relevantes, como la heterogeneidad climática y topográfica de la región, ya que estas variables influyen en la distribución de las precipitaciones y, por extensión, en la escorrentía dentro de la cuenca [@design1976hydrological]. Además, la accesibilidad del sitio es fundamental para garantizar que el mantenimiento y la operación de las estaciones se pueda llevar a cabo de manera eficiente [@rojasbriceno2021].

Los criterios arriba mencionados fueron usados por este mismo equipo de investigación para proponer una red de estaciones meteoclimáticas, por lo consideramos oportuno aprovecharlos igualmente para diseñar la red de estaciones hidrométricas. En particular, las estaciones hidrométricas deben colocarse sobre corrientes fluviales donde midan los caudales de agua, por lo que es necesario contar con información geográfica precisa y densa sobre la red hidrográfica dominicana. Varios criterios adicionales deben cumplir los sitios de medición [@rantz1982measurementv1; @rantz1982measurementv2]:

1.  El tramo de corriente o curso fluvial (río, arroyo, cañada) elegido debe ser recto durante unos 100 metros corriente arriba y abajo del sitio de medición.
2.  En todos los niveles, el flujo total está en una única corriente, sin flujo subterráneo que evite el sitio de interés.
3.  El lecho del curso fluvial y sus márgenes, no sufren erosión ni sedimentación y están libres de plantas acuáticas (sección estable).
4.  Las orillas de la corriente fluvial son permanentes, sin matorrales y lo suficientemente altas como para contener inundaciones.
5.  Preferiblemente, el curso tiene controles naturales invariables (sección estable): son preferidos los lugares con afloramientos de sustrato y con rápidos estables para condiciones de flujo bajo, así como los estrechamientos del canal o una cascada o caída que no esté sumergida en momentos de flujo alto. Cuando estas condiciones no se pueden conseguir en el sitio elegido, entonces es necesaria la realización de una obra, como por ejemplo un vertedero. Sin embargo, no en todos los ríos es posible realizar esta obra, sobre todo si se trata de ríos muy anchos, por lo que se recurre a métodos alternos de medición de velocidades y estimación de área de la sección (área elemental).
6.  En niveles extremadamente bajos, existe escorrentía o pozas aunque sólo sea aguas arriba, lo cual permite la continuidad de medición y evita altas velocidades en momentos de restablecimiento del caudal.
7.  El sitio candidato está lo suficientemente alejado de confluencias o de los efectos de las mareas para evitar impactos indeseados en la medición.
8.  Hay un tramo disponible para medir el caudal en todos los niveles cerca del sitio de medición.
9.  El sitio es accesible para instalar, operar y mantener el lugar de medición, siendo su elección un compromiso entre estos criterios.

Para obtener algunos de estos criterios, es necesario compilar datos hidrológicos, geológicos y topográficos a nivel nacional. En principio, y reduciendo el análisis de selección de sitios a fuentes geoespaciales disponibles o derivables, se deben identificar tramos de cursos fluviales que cumplan con las siguientes características [@rantz1982measurementv1; @rantz1982measurementv2]:

1.  Alineación recta.
2.  Rocas consolidadas expuestas (en contraposición a los sedimentos aluviales).
3.  Las márgenes sujetas a desbordamiento.
4.  Márgenes pronunciadas para garantizar el confinamiento del flujo.
5.  Canales divididos.
6.  Posible impacto de fenómenos/estructuras aguas arriba que induzcan variabilidad. Estos efectos pueden ser causados por afluentes, confluencias o embalses.
7.  Viabilidad de instalar medidores de flujo.

Los criterios anteriores pueden derivarse a partir de una precisa y densa red hidrográfica del país, además de disponiendo de datos complementarios que puedan manejarse de forma integrada por medio de un sistema de información geográfica. Sin embargo, las fuentes de información geográfica sobre la hidrografía dominicana disponibles al público, no cuentan con la resolución espacial requerida como para generar todos los criterios relacionados arriba.

Existen al menos dos fuentes de información geográfica sobre la red hidrográfica dominicana. La primera es la red digitalizada a partir del mapa topográfico nacional escala 1:50,000 ("MTN-50k") [@icm1989serie]. La red del MTN-50K, aunque es bastante exhaustiva, es realmente una red parcial, y no aporta características morfométricas de las corrientes fluviales (e.g. jerarquía), además de que no es lo suficientemente precisa como para utilizarla, por sí sola, en análisis morfométricos. No obstante, dicha red puede servir de insumo para algoritmos semiautomáticos de extracción de drenajes (e.g. tallado de red).

La segunda fuente sobre la hidrografía dominicana es un conjunto de documentos técnicos y multitemáticos, tanto de ámbito nacional [@indrhi2012plan; @indrhiaquater2000estudio; @indrhieptisa2004estudio; @oeaindrhi1994estudio; @indrhi1996estadisticas; @semarn2004atlas; @rodriguez2006potencial], como de cuencas seleccionadas [@cidiatindrhi1992control; @halcrow1992estudio; @sercitecindrhi2002control], realizados por personal del Instituto Nacional de Recursos Hidráulicos (INDRHI). Sin embargo, cada uno fue generado por métodos distintos y no permiten la consolidación de una hidrografía consistente de ámbito nacional. Cabe destacar que se están dando pasos en esa dirección actualmente, tras el inicio de los trabajos de actualización del Plan Hidrológico Nacional, pero se trata de una iniciativa en curso al momento de realizarse esta investigación.

El presente estudio tiene, como primer objetivo generar una red de ríos, arroyos y cañadas (en la terminología geomorfológica, *talweg*, o línea que une puntos de elevaciones mínimas en vaguadas) densa que combine las fuentes abiertas más precisas disponibles a la fecha, con miras a seleccionar sitios idóneos para la instalación de estaciones hidrométricas. En concreto, y para este cometido, optamos por generar la red a partir del modelo digital de elevaciones de mayor resolución espacial disponible al público en la actualidad, usando métodos semiautomáticos implementados en software de código abierto, y apoyándonos en fuentes pre-existentes, como el mapa topográfico nacional y el mapa geológico, entre otros.

Como segundo objetivo nos planteamos seleccionar sitios idóneos para la instalación de estaciones hidrométricas, exclusivamente para corrientes fluviales, excluyendo mediciones de pozos, lagos, canales de riego, embalses y otros cuerpos de agua distintos a ríos, arroyos y cañadas. Para esta labor, y como parte del diseño de la investigación, aprovechamos las unidades hexagonales ya elegidas previamente en el estudio complementario a este, donde se propuso aumentar la densidad de la red estaciones meteoclimáticas (ver informe titulado "[Selección de sitios para el establecimiento de una red de estaciones meteoclimáticas en República Dominicana usando decisión multicriterio y análisis de vecindad](https://geofis.github.io/datos-meteoclimaticos-escenarios-cc/seleccion-sitios-red-de-estaciones.html)"). Adicionalmente, uno de nuestros objetivos específicos es crear, por medios semiautomáticos, una red hidrográfica densa y robusta a partir de fuentes abiertas y precisas.

> Notas sobre la unidad elemental *talweg* y la precisión de la red. Un *talweg* es una línea imaginaria sobre el terreno que une los puntos de más bajos de un valle [@foucault1985diccionario]. Por lo tanto, no es el equivalente a un curso fluvial permanente, pues la circulación de agua dependerá de otros factores además de los meramente topgráficos (clima, umbral de acumulación elegido, sustrato, entre otros). En nuestro mapa, un *talweg* refleja el espacio por donde, potencialmente, el sobrante de agua circularía en forma de escorrentía superficial en condiciones de suelo saturado. Sin embargo, el trazado final que describa la escorrentía, estará condicionado por múltiples factores (temporales, de cobertura, de suelo) siendo en gran medida dependiente de la precisión del DEM y del relieve en cuestión. Particularmente, sobre la precisión de la red, consideramos que es alta en sistemas montañososos no kársticos, y media en sistemas kársticos. En particular, refiriéndonos a los sistemas kársticos, la incertidumbre fue ligeramente mayor en nuestro mapa porque no se dispone de un inventario exhaustivo y preciso de depresiones (e.g. dolinas), que son, en última instancia, las que condicionan la topología y jerarquización de la red en estos relieves. Para llenar este vacío, a partir del modelo de elevaciones elegido, creamos nuestro propio inventario de depresiones, pero lo usamos con cautela para definir la localización de sumideros reales por donde el flujo se infiltra al karst. Finalmente, es importante señalar que, en áreas urbanas y llanas, así como en campos con canales de riego, nuestra red puede tener una baja precisión. No obstante, esto no afecta el alcance de nuestro estudio, ya que nuestros objetivos se centran en otras áreas.

Los resultados de este estudio ofrecen la oportunidad de mejorar la red de estaciones hidrométricas, y tienen el potencial de informar medidas de conservación, planificación y gestión de recursos hídricos a nivel nacional, en un momento en el que la humanidad y, en particular, la sociedad dominicana, se preparan para afrontar los efectos del cambio climático y la consecuente escasez de agua pronosticada.

## Datos, paquetes y funciones

Los siguientes bloques de código cargan los paquetes, funciones y datos necesarios para preparar el índice de escenas y representarlos en mapa.

```{r suphidropaquetes}
source('R/funciones.R')
library(raster)
library(sf)
library(kableExtra)
library(tidyverse)
library(gdalUtils)
estilo_kable <- function(df, titulo = '', cubre_anchura = T) {
  df %>% kable(format = 'html', escape = F, booktabs = T, digits = 2, caption = titulo) %>%
  kable_styling(bootstrap_options = c("hover", "condensed"), full_width = cubre_anchura)
}
```

```{r cargarfuentesotrormd, echo=F, include=F}
source_rmd_chunks(file = 'seleccion-sitios-red-de-estaciones-suplemento-metodologico.Rmd',
                  chunk_labels = c('githubvars', 'fuentescartograficaspais'))
```

## Datos de elevación

Elegimos el Modelo Digital de Elevación del Satélite de Observación Avanzada de la Tierra (ALOS-DEM, por sus siglas en inglés), pues es actualmente la fuente abierta de mayor resolución espacial (12.5 m) actualmente disponible al público [@jaxameti2007alos]. A pesar de su alta resolución espacial, investigadores encontraron que no necesariamente es el de mayor precisión en cuanto a los estadísticos básicos de elevación (e.g. RMSE comparado con estaciones GNSS) [@aziz2022]. No obstante, la evaluación realizada por este equipo de investigadores no realizó preprocesamiento de los datos descargado. Sin embargo, para la extracción de redes de drenaje, a mejor resolución, mejores resultados en cuanto a densidad de la red y caracterización morfométrica. Realizamos la descarga desde el Centro de Archivo Activo Distribuido (DAAC) del [Alaska Satellite Facility (ASF)](https://asf.alaska.edu/). Usando este modelo de elevaciones como fuente, extrajimos de manera automática las redes hidrográficas de todo el país.

## Descarga de escenas

Identificamos las escenas necesarias para cubrir el país usando una búsqueda geográfica mediante polígono delimitador. Dado que la misión del ALOS-DEM ofrece escenas de distinta fecha para una misma área, descargamos escenas redundantes que posteriormente excluimos del análisis. La descarga la realizamos por lotes, usando un *script* de Python provisto por el propio ASF.

```{python, eval=F}
python download-all-2023-04-20_00-30-00.py
```

## Creación de índice de DEM

Utilizando el índice de huellas de escenas, escribimos un pequeño programa para seleccionar la escena más reciente en las áreas donde contábamos con escenas redundantes. Con esto construimos un índice de DEM seleccionados.

```{r crearindice}
ind_orig <- invisible(
  st_read('alos-palsar-dem-rd/asf-datapool-results-2023-04-19_08-31-26.geojson', quiet = T)) %>% 
   rownames_to_column('fila') %>% mutate(fila = as.integer(fila))
distancias <- ind_orig %>% st_centroid() %>% st_distance() %>% units::drop_units()
distancias[upper.tri(distancias, diag = T)] <- NA
indices <- which(distancias < 1000, arr.ind = TRUE)
duplicados <- as.data.frame(indices) %>% 
  mutate(dup_id = 1:nrow(indices)) %>% 
  pivot_longer(-dup_id, names_to = 'tipo', values_to = 'fila') %>% 
  select(-tipo)
seleccionados <- duplicados %>%
  inner_join(ind_orig %>% select(fila, startTime) %>% st_drop_geometry) %>% 
  group_by(dup_id) %>% filter(startTime == max(startTime)) %>% pull(fila)
ind_orig_sel <- ind_orig %>% filter(!fila %in% duplicados$fila | fila %in% seleccionados) %>% 
  filter(centerLon < -72.1821)
```

En total, para cubrir el territorio de República Dominicano, necesitamos `r nrow(ind_orig_sel)` de escenas únicas ALOS-PALSAR.

```{r tablaindice}
ind_orig_sel %>% select(sceneName, startTime) %>% st_drop_geometry() %>%
  kable(format = 'html', escape = F, booktabs = T,
        caption = 'Escenas ALOS-PALSAR usadas para generar un DEM de 12.5 m de resolución espacial de República Dominicana') %>%
  kable_styling(bootstrap_options = c("hover", "condensed"), full_width = T)
```

Representamos el índice de escena con `ggplot2`, superponiendo las huellas (polígono de área con datos) sobre el límite costero e internacional de República Dominicana.

```{r mapaindice}
ind_orig_sel_m <- ind_orig_sel %>%
  ggplot +
  geom_sf(alpha = 0.6, fill = 'grey90', color = 'grey20', size = 0.5) +
  geom_sf(data = pais, fill = 'transparent', color = 'black') +
  geom_sf_label(aes(label = sceneName), color = 'red', size = 1.5, label.padding = unit(0.1, "lines"), alpha = 0.9) +
  labs(title = 'Mapa índice de escenas usadas en la formación del DEM 12.5 ALOS-PALSAR de RD') +
  theme_bw() + 
  theme(plot.title = element_text(size = 11)) +
  ggspatial::annotation_scale(style = 'ticks', )
ind_orig_sel_m
```

## Extracción DEM seleccionados desde comprimidos

Usando el índice de las escenas seleccionadas, extrajimos los correspondientes DEM en formato GTiff desde los archivos comprimidos (`.zip`).

```{r, eval=F}
zip_path <- 'alos-palsar-dem-rd/'
sapply(ind_orig_sel$fileName, 
       function(x)
         unzip(
           zipfile = paste0(zip_path, x),
           exdir = paste0(zip_path, 'dem'), junkpaths = T,
           files = paste0(gsub('.zip', '', x), '/', gsub('zip', 'dem.tif', x)))
       )
```

## Verificación de CRS, transformar a zona 19N

Todos los DEM fueron servidos bajo el sistema de coordenadas universal transversal de Mercator (UTM), pero algunos fueron fijados en el huso 18N, por lo que los transformamos al huso 19N para generar un producto continuo usando la herramienta `gdalwarp` de la biblioteca GDAL [@gdal2022gdal].

```{r, eval=F}
dems_orig_path <- list.files(path = 'alos-palsar-dem-rd/dem', pattern = '*dem.tif', full.names = T)
crs_18n <- names(which(sapply(dems_orig_path, function(x){
  crs_x <- gdal_crs(x)
  is_z18 <- grepl('zone 18N', crs_x[['wkt']])
})))
sapply(crs_18n, function(x) file.rename(from = x, to = gsub('.tif', '_z18n.tif', x)))
crs_18n_ren <- list.files(path = 'alos-palsar-dem-rd/dem', pattern = 'z18n.tif', full.names = T)
sapply(crs_18n_ren, function(x){
  gdalwarp(
  srcfile = x,
  dstfile = gsub('_z18n.tif', '.tif', x), 
  t_srs = 'EPSG:32619', overwrite = T)})
```

## Construcción de ráster virtual

A efectos de eficientizar la manipulación del DEM, creamos un ráster virtual (VRT) usando la herramienta `gdalbuildvrt` de la biblioteca GDAL.

```{r, eval=F}
gdalbuildvrt(gdalfile = dems_orig_path,
             output.vrt = paste0(paste0(zip_path, 'dem'), '/dem_seamless.vrt'),
             resolution = 'highest', r = 'average')
```

## Creación de base de datos de GRASS GIS

Creamos una base de datos y localización de GRASS GIS usando como fuente de extensión y resolución el ráster virtual creado en el paso anterior [@GRASS_GIS_software]. Decidimos usar GRASS GIS a partir de este punto para algunas tareas en las que este paquete es bastante eficiente (e.g. rellenado de nulos). Sin embargo, en pasos posteriores, alternamos el flujo de procesamiento con otras herramientas, como WhiteboxTools [@lindsay2018whiteboxtools]. En todo caso, nuestro criterio fue siempre aprovechar al máximo los recursos de hardware y software disponibles para obtener los productos requeridos en el menor tiempo posible.

```{bash, eval=F}
# Usando Bash, desde la ruta ./alos-palsar-dem-rd/dem
grass --text -c dem_seamless.vrt ./grassdata
# Para abrir luego de cerrada: grass grassdata/PERMANENT/
```

## Máscara: crear, importar, aplicar

Creamos una máscara de país en QGIS [@QGIS_software], superponiendo el límite oficial obtenido desde la página de la [Oficina Nacional de Estadística (ONE)](https://www.one.gob.do/), y combinándolo con otras fuentes disponibles en línea, como [GADM](https://gadm.org/), [Humanitarian Data Exchange (OCHA)](https://data.humdata.org/dataset/cod-ab-dom) y [OpenStreetMap](https://www.openstreetmap.org) [@one2023division; @gadm; @ocha2023hdx; @OpenStreetMap]. De la máscara, eliminamos las superficies de máximas de lagos y lagunas no artificiales, pues nos interesa procesar las cuencas endorreicas que drenan hacia ellos. No obstante, los embalses no los incluimos ne dicha superficie, dado que necesitamos construir la jerarquía de red ignorando su presencia, por lo tanto, asumiendo como continuos todos los cursos fluviales. Sobre esta máscara, creamos un área de influencia, para recortar el DEM con un cierto "acolchado" que nos permitiera análizar sin dificultades las áreas costeras y de frontera.

La creación de esta máscara fue el único paso que realizamos de forma semimanual, pues el resto del flujo de procesamiento lo realizamos con algoritmo automáticos.

Importamos la máscara generada a la base de datos de GRASS y la aplicamos. GRASS opera de forma eficiente, aplicando los algoritmos sólo dentro del área definida como máscara. Las áreas fuera de ésta son excluidas, eficientizando los recursos y evitando malgastar tiempo de CPU en áreas que ajenas al proyecto.

```{bash, eval=F}
# Importar máscara
v.import input=mascara-1km.gpkg output=mascara_1km

# Fijar máscara
r.mask vector=mascara_1km

# Ver ambiente
g.gisenv
## GISDBASE=/media/jose/datos/alos-palsar-dem-rd/dem
## LOCATION_NAME=grassdata
## MAPSET=PERMANENT
## GUI=text
## PID=1632142
```

## Creación de mapa ráster a partir de VRT

Importamos el ráster virtual a la base de datos de GRASS GIS. Con este paso generamos un mapa ráster dentro de la base de datos GRASS GIS, el cual es una realización con celdas manipulables y a la que le podemos aplicar algoritmos ráster de nuestra preferencia.

```{bash, eval=F}
# Importar DEM a región de GRASS
time r.import --overwrite input=dem_seamless.vrt output=dem
## real 

# Ver en lista (q para salir)
g.list type=raster
```

## Rellenado de píxeles nulos (sin datos)

Para esta tarea, utilizamos el eficiente complemento de GRASS `r.fill.nulls`. Lo configuramos para rellenar píxeles nulos usando interpolación *spline* bilineal con regularización Tykhonov (*spline* es un método de descomposición de curvas en porciones descritas por polinomios).

```{bash, eval=F}
# Rellenar vacíos
time r.fillnulls --overwrite --verbose \
  input=dem method="bilinear" \
  tension=40 smooth=0.1 edge=3 npmin=600 segmax=300 lambda=0.01 \
  output=dem_relleno
# Enviar mensaje al finalizar (ejecutar conjuntamente con anterior)
echo "Job finished" | mail -s "Job finished" zoneminderjr@gmail.com
## real 10m11.925s
```

## Exportado de GeoTIFF

Exportamos el DEM rellenado desde GRASS GIS a un GeoTIFF, en disco y fuera de la base de datos de GRASS, para aplicarle un algoritmo de suavizado.

```{bash, eval=F}
# Exportar a GTiff con compresión LZW
time r.out.gdal --overwrite --verbose createopt="COMPRESS=LZW,BIGTIFF=YES" \
  input=dem_relleno \
  format=GTiff type=Float64 output=dem_relleno.tif
# Enviar mensaje al finalizar (ejecutar conjuntamente con anterior)
echo "Job finished" | mail -s "Job finished" zoneminderjr@gmail.com
## real	0m58.924s
```

## Suavizado preservando morfologías

Usamos la herramienta *FeaturePreservingSmoothing* de WhiteboxTools para reducir la rugosidad generada por ruido en el modelo digital de elevaciones [@lindsay2019; @lindsay2018whiteboxtools].

```{bash, eval=F}
# Comenzó a 23.20 de 22 de abril
time ~/WhiteboxTools_linux_amd64/WBT/whitebox_tools \
  --wd='/media/jose/datos/alos-palsar-dem-rd/dem/' \
  --filter=25 --norm_diff=45 --num_iter=5 \
  --run=FeaturePreservingSmoothing --input='dem_relleno.tif' \
  --output='dem_relleno_suavizado.tif' -v
# Enviar mensaje al finalizar (ejecutar conjuntamente con anterior)
echo "Job finished" | mail -s "Job finished" zoneminderjr@gmail.com
## real	9min46.103s
```

## Importar DEM suavizado a la base de datos de GRASS GIS

Importamos el DEM suavizado para aplicarle nuevos procesamientos.

```{bash, eval=F}
time r.import input=dem_relleno_suavizado.tif output=dem_suavizado
echo "Job finished" | mail -s "Job finished" zoneminderjr@gmail.com
## real	0m21.593s
```

## Obtener alturas pseudo-ortométricas

Usamos el ráster de altura de geoide de La Española a 1 minuto de resolución (EGM2008) para obtener alturas pseudo-ortométricas, por medio de una suma algebraica simple. Sin embargo, previamente fue necesario aumentar la resolución del ráster de altural del geoide antes de realizar la suma. Para esto, usamos `r.resamp.rst` (evaluamos una alternativa 2 con el addon `r.resamp.interp`, pero resultó ): <https://grass.osgeo.org/grass82/manuals/r.resamp.interp.html>

```{bash, eval=F}
# Importar DEM a región de GRASS
r.import --overwrite input=egm2008-1_espanola.tif output=egm2008_1min

# Ver en lista (q para salir)
g.list type=raster

# Ver atributos de la región
g.region -p

# Alternativa 1. Usando r.resamp.rst. Más eficiente y precisa
# Fijar la región al geoide importado
g.region raster=egm2008_1min -ap
# Realizar la interpolación
r.resamp.rst --overwrite input=egm2008_1min ew_res=50 ns_res=50 elevation=egm2008_hires
echo "Job finished" | mail -s "Job finished" zoneminderjr@gmail.com
## real	
# Fijar región a nuevo geoide
g.region raster=egm2008_hires -ap

# Alternativa 2. Usando r.resamp.interp. También eficiente, pero eliminar áreas de borde
# g.region res=50 -ap
# r.resamp.interp --overwrite input=egm2008_1min \
#  output=egm2008_hires method=bilinear

# Exportar para explorar visualmente
# r.out.gdal --overwrite --verbose createopt="COMPRESS=LZW" \
#  input=egm2008_hires \
#  format=GTiff type=Float64 output=egm2008_hires.tif

# Volver a resolución de DEM rellenado y suavizado
g.region raster=dem_suavizado -ap

# Aplicar álgebra de mapas
r.mapcalc --overwrite "dem_pseudo_ortometrico = dem_suavizado - egm2008_hires"
```

## Tallar la red sobre el DEM

El tallado o grabado de red (*stream burning*) consiste en reforzar, sobre el DEM, la red hidrográfica conocida, con el objetivo de inducir el flujo a través de lechos reales por parte de algoritmos automáticos de acumulación de flujo y extracción de redes. Este procedimiento es particularmente útil (e imprescindible) en áreas llanas, pues produce redes hidrográficas más reales y, en suma, mejora la topología de la red. Para esta tarea, probamos dos herramientas de tallado de DEM, y tallamos, con cada uno de ellos, dos redes distintas, por lo que generamos cuatro DEM tallados.

Los herramientas que probamos fueron FillBurn de WhiteboxTools [@lindsay2018whiteboxtools] y r.carve de GRASS GIS [@GRASS_GIS_software]. FillBurns de WBT, basado en [@saunders2000; @lindsay2016] realiza dos modificaciones a la vez sobre el DEM; por una parte, graba la red, usando una profundidad por defecto y, por otro, rellena depresiones. Por su parte, r.carve de GRASS GIS talla la red usando valores de profundidad y anchura de lechos por defecto definidos por el usuario. Por defecto, la anchura de lecho es equivalente a la resolución del DEM. La profundidad puede definirse por el usuario, y es establecida en unidades relativas dentro del contexto de cada celda a grabar como lecho. Esta herramienta no altera ni elimina las depresiones, por lo que conserva las propiedades topográficas originales.

Cada uno de estos algoritmos los aplicamos tallando el DEM con dos redes de drenaje distintas, una densa y otra sólo de cursos largos. Para generar la red densa, nos apoyamos en el mapa topográfico nacional a escala 1:50,000 (MTN50K) [@icm1989serie]. En particular, la red densa consistió en una recopilación exhaustiva de los *talweg* dibujados en el mapa topográfico (lechos en valles drenados, líneas de mínima elevación, "vaguadas"), excluyendo canales de riego y otras obras de ingeniería de reconducción de flujo. Para garantizar la continuidad de la red, recuperamos el trazado de la red previo al llenado de embalses, usando mapas topográficos de la época pre-embalse.

Para generar la red de cursos largos, utilizamos tanto el MTN50K [@icm1989serie], así como imágenes satelitales de distintos proveedores [@googlemaps]. Esta red consistió en una selección de los ríos más largos y embalsados de República Dominicana. Para generarla, extrajimos de cada uno su trazado en los tramos más bajos y de menor pendiente, para así ayudar a encauzar el flujo en estas áreas y mejorar las propiedades topológicas de la red. Al igual que en la red densa, ignoramos la presencia de los embalses para garantizar la continuidad topológica de la red.

La herramienta FillBurn de WhiteboxTools mostró mejor rendimiento en cuanto a tiempo de cómputo, tanto con la red densa como con la de lechos largos. No obstante, **el DEM resultante fue muy diferente al original, especialmente en las áreas con depresiones**. Lo consideramos útil para extraer la red de drenaje y su jerarquía, pero no para obtener estadísticos de cuencas y redes de drenaje, en cuyo caso utilizamos el DEM pseudo-ortométrico.

La herramienta r.carve, fue menos eficiente que FillBurn de WBT. En el caso de la red densa, al intentar tallarla sobre el DEM, dedicamos un tiempo de cómputo de más de siete horas, pero nos vimos obligados a interrumpirlo sin concluir. Al tallar la red de lechos largo, obtuvimos un buen resultado, con un DEM más preciso y aprovechable en términos de topografía original.

### Alternativa 1. Tallado con GRASS GIS

```{bash, eval=F}
# Limpiar red manualmente en QGIS
# Aplicar v.clean, en QGIS

# Tallar
# Alternativa 1: tardó mucho tiempo y ni tan siquiera terminó
# Importar red a GRASS
v.import --overwrite input=red_mtn50k_cleaned_largos.gpkg output=red_mtn50k_cleaned_largos
time r.carve --overwrite --verbose raster=dem_pseudo_ortometrico \
  vector=red_mtn50k_cleaned_largos output=dem_tallado depth=0.5
echo "Job finished" | mail -s "Job finished" zoneminderjr@gmail.com
## real	320m40.373s # NO ALCANZÓ A TERMINAR USANDO RED DOMINICANA DEL MTN50K DENSA (red_mtn50k_cleaned)
## real	72m42.253s # COMPLETADO: USANDO RED DE CURSOS LARGOS SOLAMENTE (red_mtn50k_cleaned_largos)
```

### Alternativa 2. Tallado con WhiteboxTools

```{bash, eval=F}
# Alternativa 2: rápida, pero produce un tallado muy profundo y rellena depresiones
# Exportar dem_pseudo_ortometrico a GTiff con compresión LZW
# time r.out.gdal --overwrite --verbose createopt="COMPRESS=LZW,BIGTIFF=YES" \
#   input=dem_pseudo_ortometrico \
#   format=GTiff type=Float64 output=dem_pseudo_ortometrico.tif
# echo "Job finished" | mail -s "Job finished" zoneminderjr@gmail.com
## real 1m0.248s
```

Convertir red a shapefile para usar en tallado con FillBurn de WhiteboxTools

```{r, eval=F}
# Exportar red_mtn50k_cleaned.gpkg a shapefile
ogr2ogr(src_datasource_name = '/media/jose/datos/alos-palsar-dem-rd/dem/red_mtn50k_cleaned.gpkg',
        dst_datasource_name = '/media/jose/datos/alos-palsar-dem-rd/dem/red_mtn50k_cleaned.shp',
        verbose=TRUE)
```

```{bash, eval=F}
# Tallar con WBT
# time ~/WhiteboxTools_linux_amd64/WBT/whitebox_tools \
#   --wd='/media/jose/datos/alos-palsar-dem-rd/dem/' \
#   --run=FillBurn --dem='dem_pseudo_ortometrico.tif' \
#   --streams=red_mtn50k_cleaned.shp --output='dem_tallado.tif' -v
# echo "Job finished" | mail -s "Job finished" zoneminderjr@gmail.com
## real	9m21.980s
# Importar a GRASS GIS
# time r.import --overwrite input=dem_tallado.tif output=dem_tallado
# echo "Job finished" | mail -s "Job finished" zoneminderjr@gmail.com
## real	0m38.519s
```

## Crear depresiones para quemarlas sobre el DEM tallado

Usamos la capa de calizas con depresiones de República Dominicana (limestones_with_depressions.gpkg), para intersectarla con una capa de depresiones generada a partir de geomórfonos, la cual a su vez fue generada a partir del DEM pseudo-ortomético. Usamos este DEM, porque produce una relación más exhaustiva de depresiones. Con este paso generamos una capa de depresiones con sentido.

```{bash, eval=F}
# Crear geomórfonos
# WBT
# time ~/WhiteboxTools_linux_amd64/WBT/whitebox_tools \
#   -r=Geomorphons -v --wd='/media/jose/datos/alos-palsar-dem-rd/dem/' \
#   --dem=dem_tallado.tif -o=geomorfonos.tif --search=25 \
#   --threshold=0 --tdist=0.0 --forms
# echo "Job finished" | mail -s "Job finished" zoneminderjr@gmail.com
## real 6m52.298s
# GRASS GIS
# time r.geomorphon --overwrite --verbose elevation=dem_tallado forms=geomorfonos search=25
time r.geomorphon --overwrite --verbose elevation=dem_pseudo_ortometrico forms=geomorfonos search=25
echo "Job finished" | mail -s "Job finished" zoneminderjr@gmail.com
## real	33m16.508s!!!!!!!!!!!!!!!!!

# Extraer depresiones desde geomorfonos
r.mapcalc --overwrite expression="'depresiones_geomorfonos' = if(geomorfonos == 10, 1, null())"

# Importar depresiones manualmente digitalizadas a base de datos de GRASS GIS
v.import input=depresiones_digitalizadas.gpkg output=depresiones_digitalizadas

# Convertir depresiones digitalizadas manualmente a ráster
v.to.rast --overwrite input=depresiones_digitalizadas type=area use=val output=depresiones_digitalizadas

# Importa la capa de calizas con depresiones en RD (de Mapa Geológico 250K)
v.import --overwrite input=calizas_con_depresiones.gpkg output=calizas_con_depresiones

# Convertir la capa de calizas con depresiones a ráster
v.to.rast --overwrite input=calizas_con_depresiones type=area \
  use=val output=calizas_con_depresiones

# Adjuntar depresiones digitalizadas manualmente con caliz
r.mapcalc --overwrite \
  expression="'depresiones_geomorfonos_calizas' = 'depresiones_geomorfonos' * 'calizas_con_depresiones'"

# Unir todas las depresiones en un único mapa
r.patch --overwrite input=depresiones_geomorfonos_calizas,depresiones_digitalizadas \
  output=depresiones_todas
```

## Análisis morfométrico, jerarquía de red. El dilema: r.watershed o r.stream.extract

El complemento r.watershed es uno de los más completos de GRASS GIS. Con este complemento se pueden obtener las capas de acumulación de flujo, talwegs, redes de drenaje y cuencas, entre otras. Estos productos son usados tanto en el análisis de cuenca, como en el análisis de red de drenaje (e.g. análisis hortoniano). No obstante, otro complemento de GRASS GIS también extrae red de drenaje. La elección de uno u otro dependerá de nuestro objetivo. Si nos interesa analizar cuencas hidrográficas, entonces, el complemento a usar será r.watershed. Si nos interesa analizar redes de drenaje y jerarquía hidrográfica, entonces tenemos dos opciones: r.watershed o r.stream\*.

La familia r.stream\* incluye un generador de red (r.stream.extract) y un calculador de jerarquía de red (r.stream.order). El complemento r.stream.order es bastante potente, porque nos ayuda a caracterizar la red hidrográfica de manera muy completa. Para correr r.stream.order, necesitamos el mapa de la red propiamente ("stream_rast"), y el de dirección de drenaje (direction).

Tanto r.stream.extract como r.waterhsed son capaces de generar estos productos, pero con ligeras diferencias. **La clave consiste en no combinar un producto de r.watershed con uno de r.stream.extract**. Por ejemplo, para calcular órdenes de red con r.stream.order, no se recomienda combinar el mapa de la red producido por r.watershed con el de dirección de drenaje de r.stream.extract. Ambos deben ser producidos por un mismo algoritmo.

Por lo tanto, en este punto tenemos dos opciones: - Opción 1: generar tanto stream_rast y direction con r.watershed, - Opción 2: generar tanto stream_rast y direction con r.stream.extract.

Dado que nuestro interés principal es la jerarquía de red, saltaremos directamente a ejecutar el complemento r.stream.extract, para generar productos que usaremos posteriormente en r.stream.order. Esto nos ahorrará el paso de ejecutar r.watershed. Sólo para fines de demostrativos, conservaremos el código necesario para ejecutar r.watershed.

```{bash, eval=F}
# time r.watershed --overwrite --verbose \
#   elevation=dem_tallado depression=depresiones_todas accumulation=rwshed_acum \
#   stream=rwshed_talwegs drainage=rwshed_dir_drenaje basin=rwshed_cuencas \
#   half_basin=rwshed_hemicuencas threshold=160 memory=32000
# echo "Job finished" | mail -s "Job finished" zoneminderjr@gmail.com
## real 10m56.662s
```

Ahora bien, si nos interesa que r.stream.order calcule la jerarquía por el método Horton, entonces necesitaremos el mapa de acumulación, el cual sólo puedo producirlo r.watershed.

```{bash, eval=F}
time r.watershed --overwrite --verbose elevation=dem_tallado \
 depression=depresiones_todas accumulation=rwshed_acum \
 threshold=160 memory=32000
echo "Job finished" | mail -s "Job finished" zoneminderjr@gmail.com
## real
```

## Extraer red de drenaje

```{bash, eval=F}
time r.stream.extract --overwrite elevation=dem_tallado accumulation=rwshed_acum \
  depression=depresiones_todas threshold=160 \
  stream_vector=rstream_talwegs stream_raster=rstream_talwegs \
    direction=rstream_direccion memory=32000
echo "Job finished" | mail -s "Job finished" zoneminderjr@gmail.com
## real	11m46.930s


r.stream.order --overwrite stream_rast=rstream_talwegs direction=rstream_direccion \
    elevation=dem_tallado accumulation=rwshed_acum stream_vect=order_todos \
    topo=topologia_orden memory=32000
echo "Job finished" | mail -s "Job finished" zoneminderjr@gmail.com
## real	
```

## Frecuencia de inundado

Usar como referencia: <https://www.sciencedirect.com/science/article/pii/S1569843222001984>

GitHub: <https://github.com/ChenZhiheng-NJU/SurfaceWaterMonitoringProject>

## Criterios finales elegidos

-   Frecuencia de inundado
-   Orden de red
-   Superficie drenada
-   Litología
-   Tiempo de concentración (alejamiento medio)
-   Coeficiente de torrencialidad
-   Razón de elongación / compacidad / circularidad
-   Concavidad transversal
-   TPI, TRI, TWI
-   Pendiente media
-   Índice de concavidad
-   $V_f$: relación de anchura de fondo de valle respecto de altura de valle
-   Integral hipsométrica
-   SPI, ¿balance hídrico?.
